臺灣高等法院刑事判決　　　　　　　　92年度上易字第3390號
上　訴　人
即　被　告　甲○○
選任辯護人　舒建中律師
　　　　　　李晉安律師
上列上訴人因違反稅捐稽徵法案件，不服臺灣新竹地方法院91年
度易字第569號，中華民國92年9月29日第一審判決（起訴案號：
臺灣新竹地方法院檢察署90年度偵緝字第152 號），提起上訴，
本院判決如下：
    主  文
原判決撤銷。
甲○○商業負責人，連續以明知為不實之事項，而填製會計憑證
，處有期徒刑陸月，如易科罰金，以佰元折算壹日。
    事  實
一、甲○○係設於新竹市○○路三三七號二樓華領企業有限公司
    （下稱華領公司）實際經理業務之負責人（名義負責人為其
    妻梅麗蘭），明知其所經營負責之華領公司本身並無營造廠
    牌照，於民國八十五年至八十六年間，以俗稱「借牌」之方
    式，分別向翎峰營造有限公司（下稱翎峰公司）、中一營造
    工程股份有限公司（下稱中一公司）等營造廠商借用營造牌
    照，參與空軍工程之競標並實際承作，而支付工程總價百分
    之五之費用予出借牌照之廠商充作借牌費，並於華領公司之
    帳冊以「牌費」登帳，出借牌照之營造廠商本身並不參與工
    程之施作，係由甲○○自行發交小包施作（此部分僅違反行
    政程序，未涉刑責，另詳理由欄「五、其餘公訴事實的處理
    」之說明），而其明知華領公司僅係中一、翎峰公司借牌標
    取空軍各項工程，雙方僅有借牌關係，中一公司、翎峰公司
    並無將工程轉包華領公司之事實，卻基於製作不實憑證之概
    括犯意，於附表二「日期欄」所示日期，指示不知情之華領
    公司會計人員何淑貞開立如附表二編號2 至25之統一發票予
    出借牌照之營造廠商翎峰公司、中一公司，作為該二公司轉
    包工程之憑證。
二、案經新竹市稅捐稽徵處移送臺灣新竹地方法院檢察署檢察官
    偵查起訴。
    理  由
一、認定犯罪事實所憑證據和理由：
    (一)上訴人即被告甲○○向翎峰公司、中一公司等營造廠商借
      用營造牌照，參與空軍工程之競標並實際承作工程一節，
      業據證人即華領公司會計何淑貞先後於法務部調查局新竹
      調查站、偵查庭及原審指證綦詳（見偵附一卷第八五三頁
      之一至第八五六頁、偵緝字第一五二號卷第九八頁至第一
      ○一頁、第一五三頁至第一五六頁、原審卷第一三六頁至
      第一三七頁）。
    (二)華領公司以翎峰公司、中一公司名義，向空軍承包工程一
      節，並有詳如附表一所示之契約書、領款印鑑證明、帳冊
      、轉帳傳票、發票、下包商發票明細、明細表、請款單等
      件扣案可資佐證。又觀諸扣押之華領公司帳冊，亦有華領
      公司向中一、翎峰公司借牌支出牌費之記載（見偵附四卷
      第三、九、十三、三十九、四十一頁、第六十七至七十頁
      、第七十二、七十五、九十三頁）。
    (三)被告為華領公司之實際負責人，業為其自承在卷，並據證
      人何淑貞證述明確（見偵緝字第一五二號卷第九十八頁反
      面）。
    (四)華領公司確實開立如附表二編號2、3之統一發票予翎峰公
      司，及開立編號4至25之統一發票予中一公司，亦有各該
      發票附卷可稽（見附表二證據出處欄所載卷證、頁數）。
    (五)商業會計法第七十一條第一款規定：「商業負責人、主辦
      及經辦會計人員或依法受託代他人處理會計事務之人員有
      左列情事之一者，處五年以下有期徒刑、拘役或科或併科
      新台幣一萬五千元以下罰金：一、以明知為不實之事項，
      而填製會計憑證或記入帳冊者」，本條所謂之商業負責人
      ，依公司法第八條、商業登記法第九條及其他有關法律規
      定認定之，此參商業會計法第四條之規定即明，而經理人
      在執行職務範圍內，亦為商業負責人，公司法第八條第二
      項、商業登記法第九條第二項分別定有明文，被告既實際
      經營華領公司業務，而為實際負責人，自屬華領公司之經
      理人，而為商業會計法第七十一條之適用主體。
    (六)綜上說明，中一、翎峰公司向空軍標得如附表一所示工程
      ，其實際施作者係華領公司，甲○○為華領公司實際負責
      之經理人，而指示會計何淑貞依據其指示製作會計憑證乙
      節，足以認定。
二、對於被告辯解的判斷：
    (一)被告否認犯行，辯稱：華領公司係與中一、翎峰公司合作
      共同承包新竹空軍基地工程，華領公司並未借牌等語。
    (二)經查：
      1.華領公司確向中一、翎峰公司借牌，除經證人何淑貞證
        述明確外，並有扣案之華領公司帳冊、傳票附卷可稽，
        已如前述。
      2.中一、翎峰公司承包如附表一所載空軍工程，本院觀諸
        扣案之華領公司帳冊、傳票，關於此類工程之收付、分
        包支出等，均係由華領公司支應、負責（見偵附三卷第
        二十五至三十八頁、第四十七、四十九、五十四、五十
        九、六十二、七十四、八十六、九十五頁、第一六三至
        一六七頁、第一七二至一七八頁、第二六一、三一○頁
        ），如華領公司並未借牌，而確由中一、翎峰公司承包
        ，何以華領公司之帳冊，就中一、翎峰公司承包空軍相
        關工程之支付明細，為如此詳盡之支出？雖被告再辯稱
        與華領公司設於同址之聯三營造股份有限公司（下稱聯
        三公司）由其擔任總經理，應係二公司帳目混淆之故等
        語，惟不同公司之帳目，依商業會計法之規定，本應分
        別記帳，何淑貞為會計專業人員，就其專業上之基本常
        識自無不知之理，而聯三公司與中一、翎峰公司係屬不
        同之公司，更無詳細記載中一、翎峰公司所承包工程之
        帳目之理。
      3.雖證人即翎峰公司負責人陳鐘珩及中一公司負責人洪金
        富於本院均證稱有實際承包工程，確未借牌予華領公司
        （見本院卷第八十三、九十三頁）。惟證人陳鐘珩因出
        借牌照予華領公司承包本案相關工程，致遭檢察官提起
        公訴並受有罪判決，此有臺灣士林地方法院八十九年度
        訴字第一二三號判決在卷可參（見偵字第一五二號卷第
        一一九頁至第一三二頁），證人洪金富至本院作證時，
        正因本案與其牽連部分，為臺灣高雄地方法院檢察署檢
        察官調查中，亦為其陳明在卷，其等所言，顯係因恐自
        己涉及刑責，而迴護被告，應無可採。
      4.至證人何淑貞於原審翻供表示牌費係指合作關係，不知
        為何記載為牌費云云（見原審卷第一三六、一三七頁）
        ，與前揭事證不符，亦屬迴護之詞，而不可採。
      5.被告始終提不出與中一、翎峰公司合作之相關文件，所
        辯更難信實。
      6.綜上所述，被告所辯即不可採。
三、論罪的理由：
　　(一)查華領公司與中一、翎峰公司間，僅有借牌之關係，並非
      自該二公司轉包工程，竟基於下包商之地位，開立附表二
      編號2至25之統一發票予中一、翎峰公司，表示轉包之事
      實，自已開立不實憑證。故核被告所為，係觸犯商業會計
      法第七十一條第一款之商業負責人填製不實會計憑證罪。
      其利用不知情之何淑貞填製不實憑證，為間接正犯。被告
      於八十五、八十六年間如附表二「日期欄」所載日期，開
      立編號2至25等二十四張不實發票，時間緊接、手法相同
      ，顯係基於概括犯意為之，應論以連續犯一罪，並加重其
      刑。
    (二)檢察官起訴法條，雖未記載商業會計法第七十一條第一款
      ，惟其起訴事實已敘明「甲○○明知借與牌照之營造廠商
      並無承攬空軍各項工程之事實，卻開立統一發票二十五紙
      予借與牌照之廠商中一公司、翎峰公司」，應認已經就被
      告填製不實憑證犯行起訴，由本院補充起訴法條即可，尚
      無變更起訴法條問題。雖起訴書理由欄說明被告犯行不構
      成商業會計法第七十一條之罪，然本院尚不受其拘束。
四、撤銷改判的理由：
    (一)原審誤認被告係幫助逃漏稅捐（詳後述），就其經起訴之
      違反商業會計法部分恝置未論，尚有未洽，被告上訴否認
      犯罪，固無理由，惟原判決既有違誤，自應由本院撤銷改
      判。
    (二)被告雖借牌承包工程，然此係不合發包機關要求，而違反
      採購之行政規定，尚未構成犯罪；惟被告為承包工程，於
      資格不符之情況下，仍借牌標取工程，並以下包商名義開
      立不實憑證予與其無實際承攬關係之中一、翎峰公司，掩
      飾其借牌之事實，使政府部門設立投標廠商資格之用意落
      空，實非妥當。爰審酌上情，及被告犯罪動機係為掩飾借
      牌承包工程、手段尚稱和緩、所生損害、犯後不能坦承犯
      行及其他一切情狀，量處有期徒刑六月。
    (三)被告行為後，刑法第四十一條關於有期徒刑易科罰金之規
      定，業於九十年一月十日修正公布，修正後本條第一項，
      已將易科罰金條件，即所犯者須為法定最重本刑三年以下
      有期徒刑之罪，修正為五年以下有期徒刑之罪，經比較新
      舊法，以適用新法對被告最為有利，爰依修正後刑法第四
      十一條第一項前段規定，諭知被告所處六個月有期徒刑，
      如易科罰金以三百元折算一日。
五、其他公訴事實的處理：
    (一)被告明知其所經營負責之華領公司並無營造廠牌照，於八
      十三年至八十六年間，以俗稱「借牌」或協議合作之方式
      ，分別向翎峰公司、中一公司、新城營造股份有限公司（
      下稱新城公司）、豐泉營有限公司（下稱豐泉公司）、聯
      橋營造事業股份有限公司（下稱聯橋公司）等營造廠商借
      用營造牌照，參與新竹空軍基地工程之競標並實際承作，
      而支付工程總價百分之五之費用予出借牌照之廠商充作借
      牌費，並於華領公司之帳冊以「牌費」登帳，出借牌照之
      營造廠商本身並不參與工程之施作，係由甲○○自行發交
      小包施作，而其明知借與牌照之營造廠商並無承攬空軍各
      項工程之事實，卻開立統一發票予出借牌照之新城公司、
      翎峰公司及中一公司（後二家公司違法商業會計法部分，
      見前述論罪科刑部分），銷售額計新台幣（下同）六百七
      十四萬五千三百八十七元，其餘六千五百三十一萬四千九
      百八十八元工程款，漏開發票予實際發包人即空軍，逃漏
      營業稅三百十一萬零二百三十八元。承包之工程，銷售額
      並由中、下游廠商開立發票交付前述出借牌照營造廠商，
      再由各該廠商開立發票交予軍方作為領款憑證，惟中、下
      游廠商則逕向華領公司請款。被告以此不正當方法幫助華
      領公司逃漏稅捐，足以生損害於稅捐稽徵機關課徵稅捐之
      公平及正確性。
    (二)按
      1.「犯罪事實應依證據認定之，無證據不得認定犯罪事實
        」，刑事訴訟法第一五四條第二項規定甚明。
      2.「稅捐稽徵法第四十一條所謂以不正當方法逃漏稅捐，
        必具有與積極之詐術同一型態，始與立法之本旨符合，
        如僅屬單純的不作為，而別無逃漏稅捐之積極行為，即
        不能認與詐術漏稅之違法特性同視，而繩以稅捐稽徵法
        第四十一條之罪。依原判決記載之事實，上訴人僅有漏
        報之消極行為，別無類似詐術之不正當方法，以積極行
        為逃漏稅捐，祇能科以行政罰之罰鍰，不能遽論以該條
        之罪」，最高法院著有七十四年台上字第五四九七號判
        例可參。
    (三)經查：
      1.華領公司經法務部調查局北部地區機動工作組前往搜索
        扣押之資料，關於華領公司開立予出借牌照公司之不實
        統一發票，僅有附表二編號2至25號，至編號1所示抬頭
        為新城公司部分，並未扣得，經本院函請財政部臺灣省
        北區國稅局新竹市分局檢送相關發票明細，亦未據檢送
        該張發票，是尚無證據足認被告就新城公司部分，亦應
        依商業會計法第七十一條第一款論處罪刑。
      2.華領公司向翎峰、中一公司借牌承包空軍工程，已可認
        定，俱如前述；至華領公司亦向豐泉、新城公司借牌承
        包空軍工程，亦據證人何淑貞敘述在卷，並有扣案帳冊
        可稽，至華領公司有無向聯橋公司借牌，證人何淑貞則
        不能確定。
      3.考被告借牌之目的，係因華領公司並非營造廠商，不符
        空軍工程之承包資格，乃向有資格之廠商借牌投標，以
        承包工承、賺取利益，是其借牌之目的，並非在日後矇
        騙稅捐機關。雖華領公司不具承包資格而借用他公司牌
        照前往承包，此僅屬實際上違反空軍招標之行政上要求
        而已，應由發包單位與華領公司就此部分，依契約、政
        府採購規定（被告行為當時，政府採購法尚未頒布）或
        其他相關規定處理之。
      4.再扣案之華領公司帳冊，於借牌標得工程後，就各工程
        之支付明細，甚至連借牌費用，均絲毫無隱，載於帳冊
        、傳票，並未積極虛載不實內容，作為逃漏稅捐之依憑
        。至華領公司雖開具二十四張發票予出借牌照之中一、
        翎峰公司，惟華領公司開具發票後，即須依發票所載銷
        售金額，繳納百分之五之營業稅，故此二十四張發票雖
        為不實憑證，然係使華領公司憑以繳稅，而非逃漏稅捐
        。從而華領公司僅係因單純不作為而漏稅，並未以積極
        之不正當方法逃漏稅捐，應堪認定。
      5.本件既查無華領公司開具新城公司如附表二編號1 之支
        票，華領公司又未以積極之不正當行為逃漏稅捐，即不
        能認定被告有何違反商業會計法第七十一條第一款，及
        稅捐稽徵法第四十三條第一項幫助華領公司詐術逃漏稅
        捐等犯行。
    (三)依起訴書犯罪事實欄之記載，檢察官認被告對新城公司填
      製不實憑證部分，與前述有罪部分間，有連續犯之裁判上
      一罪關係，被告幫助華領公司詐術逃漏稅捐部分，則與前
      述有罪部分間，有牽連犯之裁判上一罪關係，故本院就上
      開不成立犯罪部分，不另為無罪之諭知。
六、適用的法律：
    (一)刑事訴訟法第三百六十九條第一項前段、第三百六十四條
      、第二百九十九條第一項前段。
    (二)商業會計法第七十一條第一款。
    (三)刑法第十一條前段、第二條第一項前段、第四十一條第一
      項前段、第五十六條。
本案經檢察官方娜蓉到庭執行職務。
中　　華　　民　　國　　94　　年　　11　　月　　23　　日
　　　　　　　　　刑事第十六庭審判長法  官  曾德水
                                    法  官  廖紋妤
                                    法  官  范清銘
上正本證明與原本無異。
如不服本判決，應於收受送達後10日內向本院提出上訴書狀，其
未敘述上訴之理由者並得於提起上訴後10日內向本院補提理由書
（均須按他造當事人之人數附繕本）。
                                    書記官  吳金來
中　　華　　民　　國　　94　　年　　11　　月　　23　　日
附錄：
本件論罪科刑法條：
商業會計法第71條第1款
商業負責人、主辦及經辦會計人員或依法受託代他人處理會計事
務之人員有左列情事之一者，處五年以下有期徒刑、拘役或科或
併科新台幣15000 元以下罰金：
一  以明知為不實之事項，而填製會計憑證或記入帳冊者。
附表一：
一、 翎峰公司：
(一)、四十一隊工程：
１、契約書法務部調查局北部地區機動工作組查扣資料第一四七
    至一五六背面）
２、領款印證證明（法務部調查局北部地區機動工作組查扣資料
    第一六一頁）
３、帳冊（法務部調查局北部地區機動工作組查扣資料第一六三
    至一六五、一六七頁）
４、轉帳傳票（法務部調查局北部地區機動工作組查扣資料第一
    六六頁）
５、發票（法務部調查局北部地區機動工作組查扣資料第一六八
    至一六九頁）
６、下包商發票明細（法務部調查局北部地區機動工作組查扣資
    料第五八八、七九七頁）
７、跳開漏開及未取得實際交易對象發票明細（法務部調查局北
    部地區機動工作組查扣資料第三七九頁）
(二)、北五警機庫堡工程：
１、帳冊（法務部調查局北部地區機動工作組查扣資料第三六三
    頁）
２、契約書（法務部調查局北部地區機動工作組查扣資料第三四
    五至三五五頁）
３、領款印證證明（法務部調查局北部地區機動工作組查扣資料
    第三六０頁）
(三)、泰山庫工程：
１、帳冊（法務部調查局北部地區機動工作組查扣資料第一七二
    至一七五、一七八頁）
２、發票（法務部調查局北部地區機動工作組查扣資料第一七六
    至一七七、一七九至一八三頁）
３、下包商發票明細（法務部調查局北部地區機動工作組查扣資
    料第五八九、七九八頁）
４、跳開漏開及未取得實際交易對象發票明細（法務部調查局北
    部地區機動工作組查扣資料第三八０頁）
二、中一營造公司：
(一)、Ｉ＼Ｌ廠工程：
１、合約契約書（法務部調查局北部地區機動工作組查扣資料第
    三至十三背面）
２、領款印證證明（法務部調查局北部地區機動工作組查扣資料
    第十八頁）
３、附約契約書（法務部調查局北部地區機動工作組查扣資料第
    二一至二三頁）
４、帳冊（法務部調查局北部地區機動工作組查扣資料第二五至
    三八、四二、四七、四九、五四、五九、六二、六六、七四
    、八六、九五、一０八、一一八至一二一、一二五、一二八
    頁）
５、發票（法務部調查局北部地區機動工作組查扣資料第三九至
    四一、四三至四六、五０至五三、五五至五八、六０至六一
    、六三至六五、六七至七三、七五至八五、八七至九四、九
    六至一０七、一０九至一一七、一二二至一二四、一二六至
    一二七之一頁）
６、下包商發票明細（法務部調查局北部地區機動工作組查扣資
    料第五七七至五八四、七八六至七九三頁）
７、跳開漏開及未取得實際交易對象發票明細（法務部調查局北
    部地區機動工作組查扣資料第三六八至三七五頁）
(二)、ＭＰＳ網路工程：
１、轉帳傳票（法務部調查局北部地區機動工作組查扣資料第三
    ０九頁）
２、發票（法務部調查局北部地區機動工作組查扣資料第三０五
    至三０八頁）
３、下包商發票明細（法務部調查局北部地區機動工作組查扣資
    料第五九四、八０二頁）
４、契約書（法務部調查局北部地區機動工作組查扣資料第二九
    五至三０一頁）
５、跳開漏開及未取得實際交易對象發票明細（法務部調查局北
    部地區機動工作組查扣資料第三八五頁）
(三)、個裝工廠及三號棚工程：
１、發票（法務部調查局北部地區機動工作組查扣資料第二二三
    至二二七頁、第二二九頁至第二四二頁）、毅德（法務部調
    查局北部地區機動工作組查扣資料第二二八頁）
２、下包商發票明細（法務部調查局北部地區機動工作組查扣資
    料第五九一、八００頁）
３、契約書（法務部調查局北部地區機動工作組查扣資料第二０
    六至二一六頁）４、跳開漏開及未取得實際交易對象發票明
    細（法務部調查局北部地區機動工作組查扣資料第三八二頁
    ）
(四)、火焰彈飛彈庫工程：
１、契約書（法務部調查局北部地區機動工作組查扣資料第二六
    四至二七四頁）
２、發票（法務部調查局北部地區機動工作組查扣資料第二八二
    至二九三頁）
３、下包商發票明細（法務部調查局北部地區機動工作組查扣資
    料第五九三、八０二頁）
４、跳開漏開及未取得實際交易對象發票明細（法務部調查局北
    部地區機動工作組查扣資料第三八四頁）
